【裁判字號】    99,訴,2574
【裁判日期】    991015
【裁判案由】    第三人異議之訴
【裁判全文】
臺灣臺北地方法院民事判決              99年度訴字第2574號
原      告    乙○○
              甲○○
              丙○○
              丁○○
共      同
訴訟代理人    許景鐿律師
被      告    寰辰資產管理股份有限公司
兼 上1  人
法定代理人    戊○○
共      同
訴訟代理人    沈明欣律師
上列當事人間第三人異議之訴事件，本院於民國99年9 月20日言
詞辯論終結，判決如下：
    主      文
原告之訴及假執行之聲請均駁回。
訴訟費用（除減縮部分外）由原告丁○○負擔百分之四十六，原
告乙○○負擔百分之三十五，原告丙○○負擔百分之七；餘由原
告甲○○負擔。
    事實及理由
甲、程序方面：
    按訴狀送達後，原告不得將原訴變更或追加，但請求之基礎
    事實同一者、擴張或減縮應受判決事項之聲明者、因情事變
    更而以他項聲明代最初之聲明者，不在此限，民事訴訟法第
    255 條第1 項第2 款、第3 款、第4 款定有明文。本件原告
    原提起第三人異議之訴，請求撤銷本院99年度執字第11154
    號對原告所為之強制執行程序（下稱系爭強制執行程序），
    嗣因被告寰辰資產管理股份有限公司（下稱被告公司）撤回
    系爭強制執行程序，遂變更聲明請求依侵權行為法律關係請
    求損害賠償，核屬因情事變更而以他項聲明代最初之聲明，
    應予准許；又原告依侵權行為法律關係請求被告公司負損害
    賠償責任，嗣具狀追加該公司負責人戊○○為被告，請求被
    告公司依民法第28條規定負連帶賠償責任（見本院卷第56至
    58頁），經核原告前後聲明請求之基礎事實同一，且訴訟資
    料得以援用，亦應准許。另原告丙○○原請求被告2 人連帶
    給付其新臺幣（下同）10萬元，嗣以書狀減縮請求連帶給付
    5 萬9,250 元（見本院卷第56頁），核原告丙○○所為請求
    金額之減少，應屬聲明之減縮，揆諸前開法條所示，亦無不
    合，自應准許。
乙、實體方面：
一、原告主張：伊與訴外人張勝恆、張勝義、張崇彬、張政彬（
    下稱張勝恆等4 人），為被繼承人張日東（民國96年11月17
    日死亡）之全體繼承人。訴外人張勝恆等4 人於97年2 月12
    日向臺灣彰化地方法院（下稱彰化地院）聲明限定繼承，經
    該院於97年2 月15日以97年度繼字第194 號裁定准許公示催
    告，伊等依法視為限定繼承人。被告戊○○係被告公司之負
    責人，具有處理不良資產之專業，明知伊為限定繼承人，後
    述扣押標的均為伊之固有財產，非被告公司可得強制執行之
    標的，竟以被告公司名義於99年2 月2 日執彰化地院所核發
    債務人張日東之債權憑證，向本院民事執行處對伊在內之繼
    承人聲請強制執行，案列99年度執字第11154 號，經本院於
    同年月4 日核發執行命令，扣押丁○○對第三人台北富邦商
    業銀行股份有限公司（下稱台北富邦銀行）之存款債權5 萬
    8,021 元、歐元208.65元、日幣53萬6,531 元，乙○○對第
    三人台北富邦銀行之存款債權38萬3,449 元，及丁○○在第
    三人凱基證券股份有限公司（下稱凱基公司）中山分公司之
    台灣大哥大股票3,724 股，並囑託臺灣士林地方法院（下稱
    士林地院）以99年執助字第48號執行命令扣得丙○○對第三
    人合作金庫股份有限公司（下稱合作金庫）存款債權454 元
    ，彰化地院以99執助字第86號執行命令扣押甲○○在第三人
    光合證券股份有限公司（下稱光合公司）之兆豐金股票3,82
    3 股在案。嗣伊於99年2 月11日對系爭強制執行事件聲明異
    議，並於99年3 月22日對被告公司提起第三人異議之訴，被
    告公司始於99年5 月3 日撤回對伊之強制執行。被告戊○○
    係被告公司負責人，於執行職務之際，故意不法侵害伊之財
    產權，致伊於系爭強制執行期間無從領款為一般性支出、變
    賣股票獲利或轉換其他投資項目，並支出裁判費、律師費等
    ，丁○○、乙○○、丙○○、甲○○各受有40萬元、30萬元
    、5 萬9,250 元、10萬元之損害。爰依民法第28條、第184
    條第1 項前段請求被告如數賠償等語。併聲明：(一)被告應連
    帶給付原告丁○○40萬元、原告乙○○30萬元、原告丙○○
    5 萬9,250 元、原告甲○○10萬元，及均自更正訴之聲明狀
    繕本送達翌日起至清償日止按年利率5 ％計算之利息。(二)願
    供擔保請准宣告假執行。
二、被告各以：(一)被告公司部分：伊係依彰化地院核發債務人張
    日東之債權憑證，對張日東之全體繼承人聲請強制執行，並
    無不法；且原告提出之遺產分割協議書，真偽尚待確認，非
    系爭強制執行程序所得審究，難謂上開扣押物非源自於原告
    所繼承之財產；又原告未舉證於系爭股票扣押期間有處分上
    開股票、存款之計畫，自不能認受有損害；退步言，縱有損
    害，亦屬純粹經濟上損失，須伊故意以背於善良風俗方法加
    損害於原告始足當之；且原告主張之裁判費、律師酬金均非
    屬必要，無由令伊負擔；(二)被告戊○○部分：系爭強制執行
    程序係由被告公司之員工本於職權辦理，與伊無關，原告主
    張伊與被告公司應負連帶賠償責任為無理由；各等語置辯。
    併均聲明：(一)如主文第1 項所示。(二)如受不利判決，願供擔
    保請准宣告免假執行。
三、兩造不爭執之事項：
  (一)訴外人張日東於96年11月17日死亡，原告與訴外人張勝恆等
    4人為張日東之全體繼承人。
  (二)訴外人張勝恆等4 人於97年2 月12日彰化地院聲明限定繼承
    ，經彰化地院於97年2 月15日以97年度繼字第194 號裁定准
    許公示催告。
  (三)被告公司於99年2 月2 日執債務人為張日東之彰化地院債權
    憑證向本院民事執行處對原告在內之全體繼承人聲請強制執
    行，案列99年度執字第11154 號，經本院核發執行命令扣押
    丁○○對第三人富邦銀行之存款債權5 萬8,021 元、歐元
    208.65元、日幣53萬6,531 元，乙○○對第三人富邦銀行之
    存款債權38萬3,449 元，及丁○○對第三人凱基證券之台灣
    大哥大股票3,724 股，並先後囑託士林地院以99年執助字第
    48號執行命令扣得丙○○對第三人合作金庫之存款債權454
    元，彰化地院以99年執助字第86號執行命令扣押甲○○對第
    三人光合公司之兆豐金股票3,823股。
  (四)原告於99年2 月11日對系爭強制執行程序聲明異議，並於99
    年3 月22日提起第三人異議之訴；被告公司於99年5 月3 日
    撤回系爭強制執行程序。
    以上事實，為兩造所不爭（見本院卷第66頁），且有彰化地
    院97年繼字第194 號裁定、本院99年2 月4 日北院隆99司執
    正字第11154 號執行命令、99年2 月11日北院隆99司執正字
    第11154 號執行命令等件為證（見本院卷第8 至9 頁、第14
    至16頁、第18至19頁），並經本院調閱99年度執字第11 154
    號執行卷宗核閱無訛，堪信為真實。
四、原告主張被告戊○○係被告公司之負責人，明知上開扣押標
    的均為其固有財產，非被告公司可得強制執行之標的，竟以
    被告公司名義對其固有財產為強制執行，被告2 人應負連帶
    賠償責任云云，惟為被告2 人所否認，並以前揭情詞置辯，
    則本件爭點厥為：(一)原告之權利有無受損？(二)被告有無故意
    或過失不法行為？(三)損害賠償金額若干？
五、法院之判斷：
  (一)原告之權利有無受損？
  1.按因故意或過失，不法侵害他人之權利者，負損害賠償責任
    。故意以背於善良風俗之方法，加損害於他人者亦同，民法
    第184 條第1 項定有明文。本項規定前後兩段為相異之侵權
    行為類型。關於保護之法益，前段為權利，後段為一般法益
    。關於主觀責任，前者以故意過失為已足，後者則限制須故
    意以背於善良風俗之方法加損害於他人，兩者要件有別，請
    求權基礎相異，訴訟標的自屬不同（最高法院86年度台上字
    第3760號判決參照）。是民法第184 條第1 項前段所保護之
    法益，原則上限於權利（固有利益），而不及於權利以外之
    利益，特別是學說上所稱之純粹經濟上損失或純粹財產上損
    失。本件原告請求權基礎為民法第184 條第1 項前段、第28
    條（見本院卷第66頁），自應以原告之權利受有損害為必要
    ，若無損害，即無賠償可言。
  2.原告主張系爭強制執行扣押之標的，因目前證券交易之實務
    ，係由投資人向證券經紀商申請開戶，簽訂契約、領取存摺
    委託辦理買賣證券之帳簿劃撥、證券送存及領回手續，投資
    人將股票寄託於證券經紀商，而證券經紀商則以自己之名義
    在集中保管公司開戶為參加人，將投資人之股票寄託於集中
    保管公司，且有價證券集中保管帳簿劃撥作業辦法第20 條
    第1 項規定：「送存保管事業之有價證券，不分參加人或客
    戶別混合保管之，並得以同種類同數量之有價証券返還」，
    足見集保中之股票顯非特定物，投資人僅有股票交付請求權
    。至存款人在金融機構之存款，應屬消費寄託關係，存款人
    僅得請求返還相同種類、品質、數量之金錢（民法第602 條
    、第474 條），是系爭強制執行程序扣押之標的，無非係原
    告丁○○、乙○○對第三人台北富邦銀行之存款債權、原告
    丁○○對第三人凱基公司之股票債權，原告丙○○對第三人
    合作金庫之存款債權，及原告甲○○對第三人光合公司之股
    票債權，原告請求賠償之損害為因扣押期間無從領款為一般
    性支出、變賣股票獲利或轉換其他投資，核均非因人或物被
    侵害而發生之損害，亦即與特定股票或金錢喪失無關之損害
    ，而係直接遭受財產上之不利益，乃屬純粹經濟上損失，並
    非民法第184 條第1 項前段所保護之客體，縱原告主張之損
    害屬實，其依民法第184 條第1 項前段請求被告連帶賠償損
    害，揆諸前開說明，亦屬無從准許。是原告主張：其權利受
    有損害云云，尚有未洽。
  (二)被告有無故意或過失不法行為？
  1.按侵權行為所發生之損害賠償請求權，以有故意或過失不法
    侵害他人權利為其成立要件，若其行為並無故意或過失，即
    無賠償之可言。而民法第184 條所規定之侵權行為類型，均
    適用於自然人之侵權行為，法人自無適用之餘地。民法第
    185 條規定之共同侵權行為，亦同。至於法人侵權行為則須
    以其董事或其他有代表權人，因執行職務所加於他人之損害
    ，法人始與行為連帶負賠償之責任（民法第28條）。本件被
    告公司為法人，原告起訴主張被告公司應負侵權行為損害賠
    償責任云云，揆諸前開說明，已有未合；原告雖追加被告公
    司負責人戊○○為共同被告，主張被告公司應依民法第28條
    規定負連帶賠償責任云云，惟：繼承人自繼承開始時，承受
    被繼承人財產上之一切權利義務，民法第1148條前段定有明
    文。本件被告戊○○以被告公司名義執前揭彰化地院核發之
    債權憑證為執行名義，向本院聲請強制執行，核屬確保債權
    得受清償之正當權利行使，亦難謂被告戊○○執行職務有何
    故意過失不法可言。
  2.又限定繼承之繼承人，就被繼承人之債務，唯負以遺產為限
    度之物的有限責任。故就被繼承人之債務為執行時，限定繼
    承人僅就遺產之執行居於債務人之地位，如債權人就限定繼
    承人之固有財產聲請強制執行，應認限定繼承人為強制執行
    法第15條之第三人，得提起第三人異議之訴，請求撤銷強制
    執行程序（最高法院77年台抗字第143 號判例參照）。原告
    主張其於99年2 月11日向本院民事執行處聲明異議，並函覆
    被告公司表示已辦理限定繼承，且與訴外人張勝恆等4 人於
    97年10月15日簽訂之遺產分配協議書而未分得任何遺產，固
    據提出遺產分割協議書、限定繼承說明書為憑（見本院卷第
    10至13頁），然被告公司於99年3 月2 日具狀陳述意見，以
    扣押標的是否屬限定繼承人固有財產，屬於實體事項，非執
    行法院所得審究，更於99年4 月14日否認上開遺產分配協議
    書之真正，請求究明原告遭扣押之股票是否係因繼承張日東
    之遺產價購而來，各有上開陳述意見狀附於強制執行卷可參
    ，足見兩造就系爭強制執行程序所扣押之標的是否屬原告之
    固有財產，各執一詞，在未經原告依法提起第三人異議之訴
    獲勝訴判決確定前，除強制執行法第17條規定，「執行處如
    發現債權人查報之財產確非債務人所有者，應命債權人另行
    查報，於強制執行開始後始發現者，應由執行法院撤銷其執
    行處分」外，執行法院並無實體上之審查權，原告如主張系
    爭強制執行程序查封之財產為其固有財產，祇能提起第三人
    異議之訴，請求撤銷強制執行程序，尚難謂被告戊○○以被
    告公司名義聲請強制執行扣押上開標的，有何故意或過失之
    不法行為。
  3.再者，強制執行程序開始後，除法律另有規定外，不停止執
    行，乃在使債權人之債權早日實現，以保障人民之權利。從
    而除有回復原狀之聲請，或提起再審或異議之訴，或對於和
    解為繼續審判之請求，或提起宣告調解無效之訴、撤銷調解
    之訴，或對於許可強制執行之裁定提起抗告時，法院因必要
    情形或依聲請定相當並確實之擔保，得為停止強制執行之裁
    定外，已開始之強制執行程序，不得停止，此觀強制執行法
    第18條規定自明（最高法院88年度台抗字第573 號裁定參照
    ）。本件原告於99年3 月22日向本院提起第三人異議之訴，
    經本院民事執行處於同年月26日通知原告儘速陳報如有停止
    執行之裁定並供擔保，原告旋於同年4 月8 日具狀陳報無此
    必要性，各有通知書、陳報狀附於執行卷可稽，原告既未向
    法院聲請停止執行，系爭強制執行程序即不因原告提起異議
    之訴而當然停止。縱被告戊○○以被告公司名義於99年5 月
    3 日具狀撤回系爭強制執行程序，仍不能驟認其執行職務有
    何故意或過失之不法。是原告主張被告2 人應負侵權行為損
    害賠償責任云云，殊無可取。
  (三)原告主張被告以侵權行為致其受有損害云云，洵屬無據，已
    如前述，職故，本院即毋庸審酌原告得請求損害賠償金額若
    干，附此敘明。
六、綜上所述，原告本於民法第28條、第184 條第1 項前段規定
    請求被告2 人連帶給付原告丁○○40萬元、乙○○30萬元、
    丙○○5 萬9,250 元、甲○○10萬元，及均自更正訴之聲明
    狀繕本送達翌日起至清償日止按年利率5 ％計算之利息，為
    無理由，應予駁回。又原告之訴既經駁回，其假執行之聲請
    亦失所附麗，併予駁回之。
七、本件為判決之基礎已臻明確，兩造其餘之攻擊或防禦方法及
    證據，經本院斟酌後，認為均不足以影響本判決之結果，亦
    與本案爭點無涉，自無逐一詳予論駁之必要，併此敘明。
八、據上論結：原告之訴為無理由，依民事訴訟法第78條、第85
    條第1項但書，判決如主文。
中    華    民    國    99    年    10    月    15    日
                  民事第四庭    法  官  胡宏文
以上正本係照原本作成
如對本判決上訴，須於判決送達後20日內向本院提出上訴狀。如
委任律師提起上訴者，應一併繳納上訴審裁判費。
中    華    民    國    99    年    10    月    15    日
                                書記官  曾寶生

司法院資訊處製作；財團法人民間司法改革基金會備份。
